臺灣台中地方法院民事判決　九十三年度婚字第五三六號
　　原　　　告　陳姿合
　　被　　　告　甲○○
右當事人間請求離婚等事件，本院於民國九十三年五月二十七日言詞辯論終結，判決
如左：
    主      文
准原告與被告離婚。
訴訟費用由被告負擔。
    事      實
甲、原告方面：
壹、先位之訴部分：
  一、聲明：請求判准原告與被告離婚。
  二、陳述：兩造於民國六十四年間結婚，並育有子女張耀宗、張雅蘋二人。被告婚
      後無家庭觀念，平日從事泥作工作，不負擔家庭生計，工作作綴無常，家中生
      活一切開銷均賴原告張羅，且被告性喜飲酒，又結交損友，鎮日無所事事，不
      務正業，甚且在外積欠債務，須由原告協助清償。初時原告百般勸解，惟被告
      依然故我，嗣於九十年四月十日因積欠債務，無故躲債離家，任由債權人上門
      騷擾、討債，原告不得已代為清償，被告則去向不明。原告迫不得已於九十年
      八月二十五日起登報尋人啟事多日，並於九十一年四月十二日前往管區派出所
      ，呈報查尋失蹤人口，至今均無結果。按被告婚後未能提供家庭生活費用，並
      在外負債累累，又長期離家且音訊全無，顯非夫妻之情應有之表現，而兩造既
      已鮮有親密性行為，僅為有名無實之夫妻。被告非但違反婚姻係夫妻營共同生
      活之本旨，並且顯係惡意遺棄原告在繼續狀態中，此殊非正常夫妻生活應有之
      現象，任何人處於原告相同地位時，均難期待繼續維持婚姻之意欲，兩造間已
      難期重修舊好，且應認被告過失程度較重，而非可歸責於原告。又被告既知原
      告及子女住處，若誠摯地希望與原告共同負起對家庭之責任，或負起對子女家
      庭教育，身心之健全發展及培養倫理道德等習性之責任，即應勉力為之，被告
      僅因在外積欠債務，遽棄妻女於不顧，其恩斷義絕之程度，概然可見。是兩造
      既自九十年四月十日起即已分居，形同陌路，早已不營夫妻之共同生活，且被
      告對原告母子生活情況，未加聞問，兩造既已別居達數年之久，已無夫妻情份
      ，且其不能同居之原因係由於被告無故離家所致，被告分居在外並無正當理由
      ，兩造間之婚姻既已生破綻而顯無回復之希望，應認兩造間存有難以維持婚姻
      之重大事由，兩造間之婚姻已生破綻，客觀上確實難以繼續維持婚姻共同生活
      ，且顯無回復之希望，而其分居之責任應歸屬於被告，是兩造感情既已破裂，
      難以維持婚姻關係，為此本於民法第一千零五十二條第一項第五款及第二項請
      求准許裁判離婚。並請法院就原告主張數項訴訟標的之法律關係，選擇其中之
      一，為原告勝訴之判決。
貳、備位之訴部分：
  一、聲明：被告應與原告同居。
  二、陳述：兩造婚後即共同設籍在台中縣太平市○○里○○街九０號，且與二名子
      女共同居住於該戶籍下，被告於九十年四月十日無故離家，至今已逾三年不曾
      返家，棄家庭子女於不顧，迄今未歸。被告無故離家，拒與原告履行同居生活
      。按夫妻互負同居之義務，民法第一千零一條前段定有明文，被告無故離家顯
      已違反同居之義務，為此，如先位之訴部分為不利原告之判決，求為判決如備
      位聲明。
參、證據：提出戶籍謄本、受（處）理查尋人口案件登記表影本及登報尋人啟事影本
    各一份為證，並請求傳訊證人即兩造子女張耀宗。
乙、被告方面：被告則未於言詞辯論期日到場，亦未提出任何書狀作何聲明或陳述。
丙、依職權查詢臺灣高等法院被告全國前案紀錄表，及本院法務部在監在押資料表。
    理      由
一、按本件被告受合法之通知，無正當理由，未於言詞辯論期日到場，經核無民事訴
    訟法第三百八十六條所列各款之情形，爰依原告之聲請，准由其一造辯論而為判
    決。
二、原告主張兩造間婚姻關係現仍存續中，並育有子女張耀宗、張雅蘋二人，有原告
    提出戶籍謄本記載可據。另被告自九十年四月十日離家，迄今仍在繼續狀態中之
    事實，亦有原告提出之警局查尋人口案件登記表及剪報各一份（均影本）在卷可
    稽，並據證人即兩造所生之子張耀宗到庭證述：「‧‧‧我爸爸於九十年四月間
    離家，大概是因積欠地下錢莊債務才離家的。九十一年至九十三年過年也沒有回
    來，也沒有打電話回來，我有跟祖父母聯絡，但他們都說沒有見到他人」等語（
    本院九十三年四月二十二日言詞辯論筆錄參照）。徵之，婚姻關係及家庭生活有
    其私密之特性，常為外人無法以感官察知之情況下為之，僅有營共同生活之家屬
    ，因關係密切、契合，較外人能以其感官察知，而證人張耀宗為兩造之子女，誼
    屬至親，又與兩造共同生活，苟非有此事實，衡情應不致於杜撰誣陷前揭事實，
    亦無維護對造之必要，是觀諸上情，證人張耀宗上開證詞，應堪可採，據此，依
    上開證據及證人張耀宗證詞觀之，原告主張兩造婚姻關係基礎已破滅，及被告自
    離家後，即未再與原告同居生活乙節，自應認為真實。
三、第按民法親屬編於七十四年六月三日修正公布時，在同條增列第二項規定：「有
    前項以外之重大事由，難以維持婚姻者，夫妻之一方，得請求離婚」。其立法本
    旨，乃以同條第一項各款列舉之離婚原因，過於嚴格；故增列第二項，即夫妻一
    方之事由，雖不備同條第一項所列各款之要件，祇須按其事由之情節，在客觀上
    ，確屬難以維持婚姻生活者，亦在得請求裁判離婚之列。其目的在使夫妻請求裁
    判離婚之事由較富彈性。是夫妻間發生足使婚姻難以維持之重大事由者，雖不符
    合該條第一項所列各款情形，亦無不准依該法條第二項訴請離婚之理（最高法院
    八十六年度第二次民事庭會議）。申言之，此項規定係為因應實際需要所增設，
    倘認婚姻已生破綻而無回復之希望，則應許其裁判離婚；而婚姻是否已生破綻而
    無回復之希望須依客觀的標準，即難以維持婚姻之事實，是否已達於倘處於同一
    境況，任何人均將喪失維持婚姻意欲之程度以決之。但其事由應由夫妻之一方負
    責者，僅他方得為請求。而婚姻是否難以維持，應斟酌破壞夫妻共同生活之具體
    情事，是否客觀上達於動搖夫妻之共同生活，致夫妻已喪失維持婚姻之意欲以為
    斷，亦即婚姻是否已生破綻而無回復之希望，其難以維持婚姻之事實，是否已達
    於倘處於同一境況，任何人均將喪失維持婚姻希望之程度以決之（最高法院八十
    六年台上字第一三０四號、二四九五號判決參照）。
四、再按家庭經濟基本之穩定乃維繫一個家庭生存尊嚴之命脈，且常居於維繫夫妻共
    同圓滿生活之實質地位，倘夫妻之一方經常在外舉債欠款，致招惹債權人不分日
    夜登門，不僅破壞婚姻生活之和諧安寧，危及家庭生計，造成家庭成員精神及物
    質生活極大負擔，亦嚴重腐蝕夫妻間互相共同維持家庭幸福安全之信賴，應構成
    難以維持婚姻之重大事由。本件被告不顧家計，在外積欠債務，致債主屢次上門
    討債，使家庭陷於重大之經濟壓力，已如前述，足見兩造婚姻已不具互信基礎，
    且已危及家庭生計之維持，造成原告精神及物質上之重大負擔，嚴重妨礙家庭生
    活之美滿幸福；又被告自九十年四月十日離家後，迄今未曾返家，期間原告雖請
    求警局協尋，仍無所獲，況衡諸常情，被告既知原告住處及電話，若誠摯地希望
    與原告繼續共營婚姻生活，被告更應勉力為之，然被告未曾主動與原告聯絡，試
    圖重修舊好，且經合法通知未到庭。徵之被告拋棄家庭，單獨一人離家他去，被
    告不思婚姻乃一男一女之兩性結合，以組織家庭，共同生活為目的，且夫妻生活
    貴在相互扶持，且此依社會上一般觀念為體察，被告有此行為，著實對兩造的家
    庭產生不良的影響。是綜上各情，參互以觀，兩造既自九十年四月十日分居後，
    已逾三年未曾聯絡，兩造分居迄今，形同陌路，早已不營夫妻之共同生活，而被
    告對原告生活情況，早已不加聞問，婚姻中夫妻彼此扶持之特質蕩然無存，更遑
    論心靈之契合，宛如兩個個體分別存在，婚姻之意義盡失，而同居義務及扶助乃
    夫妻關係最重要之基礎，捨此則難期婚姻關係之穩定與健全，再斟酌婚姻關係中
    當事人之行為、態度、年齡、性格、教育程度、別居狀態及其時間之久暫綜合考
    量，應認兩造間存有難以維持婚姻之重大事由，且其不能同居之原因係由於被告
    逕自離家在外所致，被告就其分居在外，復未舉證其有正當理由。按本件兩造間
    既分居三年餘，且被告既非無謀生能力，竟就家庭生活費，置諸不問，又不營夫
    妻之共同生活，即無夫妻之情分，亦無夫妻共同生活之實，此顯與婚姻係一男一
    女之兩性結合，以組織家庭，共同生活為目的之宗旨相違背，原告主張兩造間有
    不能維持婚姻之重大事由，核屬有據。而原告復提起本件離婚訴訟，顯見雙方均
    無尋求復合之意願，彼此間已失其婚姻誠摯相愛、互信互諒之基礎，兩造間之婚
    姻已生破綻而無回復之希望，且任何人處於同一情況下，亦均不願繼續維持此種
    有名無實之婚姻，堪信本件兩造間確有難以維持婚姻之重大事由存在，而難以繼
    續彼此之共同婚姻生活無疑，從而原告訴請裁判離婚，洵屬正當。本院參酌上開
    事證及德國、瑞士關於別居期間（三年至五年不等）之規定，認為兩造間之婚姻
    已生破綻，客觀上確實難以繼續維持婚姻共同生活，且顯無回復之希望，而其分
    居之責任應歸屬於被告，從而原告依上揭理由請求離婚，為有理由。從而原告依
    民法第一千零五十二條第二項請求判決離婚，洵屬正當，應予准許。
五、至原告本於民法第一千零五十二條第一項第五款、第二項數款項離婚事由（訴訟
    標的），請求判決離婚，按原告起訴以單一之聲明，主張數項訴訟標的之法律關
    係，並請求法院「選擇其中之一」為原告「勝訴判決」，而未定有先後之順序，
    此請求法院就原告之訴有理由時，就各該訴訟標的『擇一』為其勝訴判決者，此
    為訴之選擇合併（參姚瑞光教授著民事訴訟法論第三二０頁）。是原告其訴訟標
    的雖有數項，而僅有單一之聲明，其既以數項訴訟標的法律關係為選擇合併性之
    主張，本院為原告勝訴之判決時，既認其中一項訴訟標的為有理由者，即應為原
    告勝訴之判決。是本件原告上開請求，既經本院審認有理由而准予離婚，則原告
    另依據民法第一千零五十二條第一項第五款之規定訴請離婚，既為選擇合併，本
    院自無庸再予審認，併此敘明。
六、末按，原告先位之訴既有理由，即係原告備位之訴請求裁判之解除條件，爰不再
    就原告備位之訴加以裁判，附予敘明。
七、據上論結：原告之訴，為有理由，並依民事訴訟法第第三百八十五條第一項前段
    、七十八條，判決如主文。
中　　　華　　　民　　　國　　九十三　　年　　　六　　　月　　　十　　　日
                              臺灣臺中地方法院家事法庭
                                  法   　官　 楊  熾  光
右正本證明與原本無異。
如不服本判決，應於送達後廿日內，向本院提出上訴狀並表明上訴理由，如於本判決
宣示後送達前提起上訴者，應於判決送達後廿日內補提上訴理由書（須附繕本）。
中　　　華　　　民　　　國　　九十三　　年　　　六　　　月　　　十　　　日
                                  法院書記官
